【裁判字號】    98,上易,164
【裁判日期】    990202
【裁判案由】    竊盜
【裁判全文】
臺灣高等法院花蓮分院刑事判決         98年度上易字第164號
上  訴  人  臺灣臺東地方法院檢察署檢察官
上  訴  人
即  被  告  乙○○
選任辯護人  李文平律師
            張照堂律師
上  訴  人
即  被  告  甲○○（原名陳劍峰）
上列上訴人因竊盜案件，不服臺灣臺東地方法院98年度易字第14
1號中華民國98年9月11日第一審判決（起訴案號：臺灣臺東地方
法院檢察署98年度調偵字第1號），提起上訴，本院判決如下：
    主  文
原判決撤銷。
乙○○、甲○○均無罪。
    理  由
一、公訴意旨略以：被告乙○○、甲○○（原名陳劍峰）明知其
    等合夥在臺東縣臺東市○○路○段407之1號旁興建魚池所架
    設之鋼筋，已由乙○○以新臺幣（下同）18萬元之代價賣與
    丙○○，為丙○○所有，竟共同基於意圖為自己不法所有之
    犯意聯絡，於民國97年7月間，由乙○○提議，並由甲○○
    僱請不知情之工人拆除竊取上開鋼筋變賣得款7萬元，甲○○以得款之2萬元支付拆除工資後，剩餘5萬元則匯予乙○○
    花用，因認被告2人涉有刑法第320條第1項之竊盜罪嫌。
二、證據能力部分：
  1.被告乙○○及其辯護人於本院準備程序中，對於共同被告甲○○、告訴人丙○○於偵查中之供述主張均未經過對質詰問
    ，無證據能力等語，對於卷內其餘供述及非供述證據均不爭
    執其證據能力。
  2.按被告以外之人於偵查中向檢察官所為陳述，除顯有不可信
    之情況者外，得為證據；被告以外之人於審判外之陳述，雖
    不符刑事訴訟法第159條之1至159條之4之規定，而經當事人
    於審判程序同意作為證據，法院審酌該言詞陳述或書面陳述
    作成時之情況，認為適當者，亦得為證據；當事人、代理人
    或辯護人於法院調查證據時，知有第159條第1項不得為證據
    之情形，而未於言詞辯論終結前聲明異議者，視為有前項之
    同意，刑事訴訟法第159條之1第2項、第159條之5定有明文
    。再按詰問權係指訴訟上當事人有在審判庭輪流盤問證人，
    以求發現真實，辨明供述證據真偽之權利，其於現行刑事訴
    訟制度之設計，以刑事訴訟法第166條以下規定之交互詰問
    為實踐，屬於人證調查證據程序之一環；與證據能力係指符
    合法律所規定之證據適格，而得成為證明犯罪事實存在與否
    之證據適格，性質上並非相同。偵查中檢察官為蒐集被告犯
    罪證據，訊問證人旨在確認被告嫌疑之有無及內容，與審判
    期日透過當事人之攻防，調查證人以認定事實之性質及目的
    有別。偵查中訊問證人，法無明文必須傳喚被告使之得以在
    場；刑事訴訟法第248條第1項前段雖規定「如被告在場者，
    被告得親自詰問」，事實上亦難期被告有於偵查中行使詰問
    權之機會。此項未經被告詰問之被告以外之人於偵查中向檢
    察官所為之陳述，依刑事訴訟法第159條之1第2項之規定，
    原則上屬於法律規定為有證據能力之傳聞證據，於例外顯有
    不可信之情況，始否定其得為證據。是得為證據之被告以外
    之人於偵查中向檢察官所為之陳述，因其陳述未經被告詰問
    ，應認屬於未經合法調查之證據，非為無證據能力，而禁止
    證據之使用。此項詰問權之欠缺，非不得於審判中由被告行
    使以補正，而完足為經合法調查之證據（最高法院96年度台
    上字第1869號、第1870號、第4365號判決意旨參照），先此
    敘明。經查：被告甲○○、告訴人丙○○於偵查中之供述，
    並無顯不可信之情形，且於原審審理時均已依證人之身分具
    結作證經過交互詰問，依上揭說明，彼等偵查中之供述均有
    證據能力。此外，卷內其餘供述或非供述之證據，檢察官、
    被告及辯護人均不爭執其證據能力，迄於言詞辯論終結前，
    亦未主張有刑事訴訟法第159條第1項不得為證據之情形，且
    經本院審酌後，認無不適當之情形，應認均有證據能力。
三、實體方面：
（一）訊據被告乙○○、甲○○均矢口否認上揭犯行，乙○○辯
      稱:伊有以女兒鄧佳鈴之名義向告訴人丙○○買受土地，
      經結算結果，丙○○尚須給付伊10萬5千元，雙方並約定
      由丙○○以上開欠款按月繳交土地貸款，詎丙○○並未按
      期繳交，致上開土地遭銀行查封，伊為處理上開貸款問題
      而支出遲延利息、相關訴訟費用共202,412元，伊主觀上
      不可能為了出售鋼筋的5萬元而去竊盜；且甲○○要拆鋼
      筋時，並未和伊聯絡，而是和訴外人高英峰聯絡，伊並不
      知情；而系爭鋼筋於出售後並未點交，也附合為土地之一
      部分，告訴人並非所有權人；伊將系爭魚池轉讓予丙○○
      前，已花費40萬元，嗣因欠缺資金故將魚池轉讓給丙○○
      ，鋼筋只是該15萬元之其中一部分而已，且丙○○本要向
      魚池基地所有權人買下土地，但未買成，而不敢繼續投資
      興建，棄置任憑風吹雨打，97年5、6月間多次颱風侵襲，
      致魚池被土石掩埋，伊誤認丙○○已棄置不要該等鋼筋，
      遂透過甲○○請人挖出變賣得款7萬元，扣除2萬元工資，
      伊僅得5萬元，故伊無竊盜犯意云云。甲○○辯稱：伊知
      乙○○與丙○○間有債務糾紛，當日乙○○自丙○○處過
      來找伊，伊主觀上以為乙○○就丙○○交付之18萬元已講
      好怎麼解決，所以乙○○說把廢鐵處理掉，伊聽到後就請
      林信和來拆鋼筋，變賣得款7萬元，扣除2萬元工資給林信
      和後，5萬元匯給乙○○，伊主觀上無竊盜犯意云云。
（二）按犯罪事實應依證據認定之，無證據不得認定犯罪事實；
      又不能證明被告犯罪者，應諭知無罪之判決，刑事訴訟法
      第154條第2項、第301條第1項分別定有明文。次按認定不
      利於被告之事實，須依積極證據，苟積極證據不足為不利
      於被告事實之認定時，即應為有利於被告之認定，更不必
      有何有利之證據；又認定犯罪所憑之證據，雖不以直接之
      證據為限，間接證據亦包含在內，然而無論直接證據或間
      接證據，其為訴訟上之證明，須於通常一般人均不致有所
      懷疑，而得確信其為真實之程度者，始得據為有罪之認定
      ，倘其證明尚未達於此一程度，而有合理之懷疑存在時，
      事實審法院復已就其心證上理由予以闡述，敘明其無從為
      有罪之確信，因而為無罪之判決，尚不得任意指為違法（
      最高法院30年上字第816號、76年台上字第4986號判例可
      資參照）。
（三）本件檢察官認被告2人涉有上開犯嫌，無非是以被告乙○○、甲○○於偵查中部分自白、告訴人丙○○之指述、公
      務電話紀錄表為其證據。經查：
    1.被告2人於挖取鋼筋變賣前，已知鋼筋所有權屬於告訴人
      丙○○:
      (1)證人即告訴人丙○○於原審結證稱：（問:當你跟甲○○談好，要以18萬元購買甲○○兄弟共有土地上的魚池
        之後，該18萬元是何時何地，以何種方法交給何人？）
        當天談好後，我就拿8萬元現金在甲○○家交給乙○○
        ，隔天我又開一張10萬元的支票，也是在甲○○家中交
        給乙○○；我是97年3月26日開10萬元的支票給乙○○
        ，我是97年3月25日與乙○○談妥以18萬元成交；（問:
        你是依照何種事實認定甲○○知道你用18萬元向乙○○
        購買系爭土地上鋪設上去的水泥及架設好的鋼筋？）因
        為我要跟乙○○購買該等標的之前，甲○○打電話給我
        說乙○○不作了，問我要不要做，我說好我過去看看，
        我當天就去甲○○家，我就與乙○○談這件事，當天我
        去的時候是傍晚，我、乙○○及甲○○都在場，當時甲○○在現場沒有講什麼話，甲○○有在場聽我和乙○○
        談交易的內容，所以甲○○知道我以18萬元向乙○○購
        買魚池鋪設上去的水泥及架設好的鋼筋等語。
      (2)被告甲○○偵查中供稱：我知道乙○○有把本件龍蝦池
        的權利轉讓給告訴人；（問:你是否知道本案的鋼筋已
        屬於丙○○所有？）知道等語。被告乙○○於原審證稱
        ：（問:當初為何丙○○會拿18萬元給你？）就是我魚
        池開始作之後，資金等相關程序我都不懂，我沒辦法繼
        續做，我才請丙○○接手；丙○○用18萬元向我買魚池
        已經完成的部分，也就是鋪好的水泥及架設上去的鋼筋
        是15萬元，另外3萬元就是我剛才說的要付給停車場土
        地所有人的，因為我已經向該人承租好幾個月停車場土
        地，而且租金我已經先付給該人，所以3萬元我就拿來
        當作我支付租金的代價；甲○○有在場應該有聽到，而
        且甲○○也知道我和丙○○是以18萬元談妥由丙○○接
        手完成魚池的事情；（問:甲○○是如何知道丙○○以
        18萬元向你購買你鋪設上去的水泥及架設好的鋼筋？）
        當時甲○○、我及丙○○3個人都在場，所以甲○○有
        當場聽到等語。
      (3)上開證人丙○○、被告乙○○、甲○○之證詞互核一致
        ，並有丙○○用以支付價款之合作金庫商業銀行支票存
        根影本1紙附卷足稽，足認被告乙○○及甲○○早於97
        年3月25日即知系爭土地上之鋼筋、水泥等物已賣給告
        訴人丙○○，並由丙○○接手完成魚池之興建，而彼等
        並未特別約定應如何交付上開鋼筋、水泥，依常情而言
        ，上開鋼筋既以水泥加以固定，告訴人丙○○復為接手
        在原址經營龍蝦池，則被告2人於丙○○交付價金完畢
        時，應可認已經將上開鋼筋等物交付予丙○○，被告乙○○辯稱鋼筋尚未交付云云，實無可採。又系爭鋼筋雖
        附著於土地上，但既未完成魚池之興建，且客觀上亦可
        以分離鋼筋而出售，則上開鋼筋自難認為附合於土地而
        屬於土地所有人之物，被告乙○○此部分辯解，亦無理
        由。從而，系爭鋼筋於被告乙○○出售予告訴人丙○○
        ，丙○○交付價金18萬元給乙○○時，其所有權即已歸
        屬告訴人丙○○，可堪認定。
    2.被告2人有共同挖除上開鋼筋出售之事實：
      被告甲○○於偵查中證稱：我知道乙○○有把本件龍蝦池
      的權利轉讓給告訴人，但是告訴人都沒有處理使用，鋼筋
      都已壞掉，再加上後來颱風來土崩落，我們才處理變賣鋼
      筋；是乙○○叫我處理的；乙○○只說，你可以把鋼筋賣
      掉等語，而被告乙○○於甲○○為上開供述時亦在場聽聞
      ，其並當庭陳稱：如甲○○所言，沒有意見，我有想過鋼
      筋是告訴人的，我認為告訴人無法做下去，所以我就出面
      處理等語（見偵查卷第9頁），徵諸被告甲○○事後亦將
      出售鋼筋所得之7萬元除支付工資2萬元外，其餘5萬元亦
      交付給乙○○一節，可知被告甲○○僱工挖取鋼筋出售確
      實是因被告乙○○告知其處理所致，被告2人共同挖除上
      開鋼筋之事實，亦可認定。被告乙○○猶辯稱不知甲○○
      挖取鋼筋云云，委無可採。
    3.被告2人間有無為自己不法所有之犯意聯絡？
      (1)被告乙○○所辯因與丙○○間土地買賣一事經結算結果
        ，告訴人丙○○尚須給付伊10萬5千元，雙方約定由丙○○以上開欠款按月繳交土地貸款，詎丙○○並未按期
        繳交，致上開土地遭銀行查封，伊為處理上開貸款問題
        而支出遲延利息、相關訴訟費用共202,412元等情，業
        據其提出告訴人丙○○與鄧佳鈴間不動產買賣契約書、
        收據、臺灣臺東地方法院民事科96年8月29日通知函、
        臺灣土地銀行樹林分行鄧佳鈴存摺往來明細、土地登記
        簿謄本等影本各1份為證。觀諸被告乙○○於偵查之初
        及原審均供稱：告訴人有欠我10萬5千元，抵銷後告訴
        人還欠我錢，但告訴人否認等語，以及告訴人丙○○於
        本院準備程序中供稱：乙○○有借用鄧佳鈴名義購買土
        地，買賣過程中都是由乙○○洽商等情，但亦不爭執乙○○有10萬5千元在告訴人處應由告訴人持以繳交銀行
        貸款之事實，足見被告乙○○所辯上情，並非事後臨訟
        編造之詞。而告訴人於本院訊問時雖否認與乙○○間土
        地買賣尚有任何價金問題未處理，但對於被告乙○○指
        稱10萬多元未處理一節，僅稱與本案一點關係都沒有等
        語而未予反駁之態度，益徵被告乙○○所辯與告訴人間
        另有金錢糾葛一節，並非無據。
      (2)再者，告訴人於偵查中亦供稱：被告2人將鋼筋賣給屏
        東林信和先生，因為林信和我認識，是林信和跟我說被
        告2人將鋼筋賣給他，我之前有跟林信和說陳劍峰（即
        甲○○）、乙○○將龍蝦池賣給我，因為魚池是被告2
        人叫林信和建的，還有部份鋼筋在林信和那裡，我有要
        林信和繼續蓋，把鋼筋架好，但是後來我發現在龍蝦池
        的鋼筋被拆走，我去找林信和，林信和告知被告2人已
        將鋼筋賣給他等語，堪認被告乙○○、甲○○是找原先
        興建的包商林信和挖除並買下鋼筋，而告訴人丙○○原
        本亦約由林信和繼續架設鋼筋興建魚池，其發現鋼筋遭
        挖除後亦直接前往找林信和查詢而知遭被告挖除，依上
        開情狀觀之，被告2人如有意竊取鋼筋出售，依常情而
        言，彼等避人耳目偷偷僱工挖取已唯恐不及，豈有找尋
        原本架設鋼筋且為告訴人認識之包商為之挖取並出售，
        使告訴人得以順利查知係何人所為之理？揆其手段、取
        得之標的與處分標的物之方式確與一般竊盜手法不同，
        再對照前述被告乙○○所述與告訴人間有債務糾葛等情
        ，益徵被告乙○○所辯因與告訴人間有金錢糾紛而處分
        上開鋼筋得款予以抵銷等情，確有可信之處，被告乙○○、甲○○是否有竊取鋼筋之主觀上不法所有之意圖，
        即有可疑。
    4.此外，檢察官提出之公務電話紀錄單1紙內容是記載上開
      魚池地址為被告甲○○之住址，亦無從為被告2人犯罪之
      證明。從而，本件被告乙○○主觀上因與告訴人間有金錢
      糾葛，因而指示被告甲○○以告訴人所有上開鋼筋出售得
      款予以抵銷，已如前述，彼等未經告訴人同意而擅自處分
      他人之物，行為確有不當，惟檢察官提出之上開證據尚不
      足以證明被告2人確有為自己不法所有之意圖而為上開行
      為，而本院復查無其他積極事證足認被告2人犯罪，本件
      應屬被告與告訴人間民事上債務糾葛之問題，被告2人之
      犯罪不能證明，應為無罪之諭知。被告乙○○、甲○○上
      訴否認犯罪，指摘原審認定被告2人共同竊盜並判決有期
      徒刑3月、2月為不當，為有理由；檢察官上訴指摘原審量
      刑過輕則無理由，應予撤銷改判。
據上論斷，應依刑事訴訟法第369條第1項前段、第364條、第301
條第1項前段，判決如主文。
本案經檢察官朱秋菊到庭執行職務。
中    華    民    國    99    年    2     月    2     日
                  刑事庭審判長法  官  何方興
                              法  官  王紋瑩
                              法  官  林碧玲
以上正本證明與原本無異。
本件不得上訴。
中    華    民    國    99    年    2     月    2     日
                              書記官  李閔華


司法院資訊處製作；財團法人民間司法改革基金會備份。
